【裁判字號】    94,訴,275
【裁判日期】    950615
【裁判案由】    侵權行為損害賠償
【裁判全文】
臺灣苗栗地方法院民事判決               94年度訴字第275號
原      告  丙○○
            己○○
            戊○○
                      13樓
            乙○○○
            庚○○
                      弄9號
兼  共  同
訴訟代理人  丁○○
                      巷8號5.
被      告  甲○○
訴訟代理人  洪桂如律師
上列當事人間請求侵權行為損害賠償事件，本院於民國95年6 月
1日 言詞辯論終結，判決如下：
    主  文
被告應給付原告丙○○新臺幣肆萬伍仟元、原告己○○新臺幣肆
萬伍仟元、原告戊○○新臺幣肆萬伍仟元、原告乙○○○新臺幣
肆萬伍仟元、原告庚○○新臺幣肆萬伍仟元、原告丁○○新臺幣
壹拾伍萬零壹佰捌拾元，及均自民國九十四年四月二十一日起至
清償日止，按年息百分之五計算之利息。
原告其餘之訴駁回。
訴訟費用由被告負擔十分之三，餘由原告負擔。
本判決原告勝訴部分各得為假執行；但被告分別以新臺幣肆萬伍
仟元為原告丙○○、己○○、戊○○、乙○○○、庚○○預供擔
保，及以新臺幣壹拾伍萬零壹佰捌拾元為原告丁○○預供擔保後
，均得免為假執行。
    事實及理由
一、原告起訴主張：被告係「唯農鐵工廠」僱請之鐵工，平日以
    車輛代步從事業內工作，駕車為其完成主要業務之輔助事務
    ，為從事駕駛業務之人。於民國92年7 月21日8 時15分許，
    被告駕駛車牌號碼：Ｗ5 ─1416號自小貨車沿省道台6 線由
    西往東方向行駛，欲前往苗栗縣苗栗市從事搭建鐵皮屋之工
    作，行經苗栗縣後龍鎮○○里○道台6 線與省道台1 線之交
    叉路口時，本應注意車前狀況，並隨時採取必要之安全措施
    ，而依當時天候晴、有日間自然光線、視距良好、道路無缺
    陷亦無障礙物，並無不能注意之情事，竟疏未注意右前方車
    前狀況，即貿然通過前開交叉路口，適有訴外人林城騎乘車
    牌號碼：ＭＹＢ─726 號重型機車附載原告之母李雲燕，亦
    沿省道台6 線由西往東方向行駛，行經前開交叉路口欲左轉
    彎進入省道台1 線時，未依規定以兩段方式進行左轉彎即逕
    為左轉彎，且未讓內側車道之直行車先行，被告閃避不及，
    所駕自小貨車之車斗右側與林城所騎之重型機車左照後鏡因
    而發生擦撞，林城、李雲燕自車上摔落倒地，致李雲燕受有
    頭部外傷、顱內出血等傷害，經送醫救治後，仍因傷重致多
    重器官衰竭合併敗血性休克而延至同年8 月24日10時7 分許
    不治死亡。被告因上開業務過失致死犯行，業經台灣高等法
    院台中分院以94年度交上訴字第1822號判處被告有期徒刑4
    月，如易科罰金以300 元折算1 日罪刑確定在案。原告為被
    害人李雲燕之子女，扣除前已受領之強制責任保險理賠金1,
    484,841 元，及另與訴外人林城達成之3,000,000 元和解金
    額後，原告丁○○尚受有殯葬費392,600 元、醫療費用10,
    000 元及慰撫金150,000 元，合計共552,600 元之損失，原
    告丙○○、己○○、戊○○、乙○○○、庚○○等則均分別
    受有慰撫金150,000 元之損失。為此，依侵權行為之法律關
    係，請求被告負損害賠償責任。並聲明：被告應給付原告丙○○、己○○、戊○○、乙○○○、庚○○各150,000 元，
    及給付原告丁○○552,600 元，並均自刑事附帶民事起訴狀
    繕本送達翌日即94年4 月21日起至清償日止，按年息百分之
    五計算之利息。
二、被告則以：本件車禍事故之發生，被告無任何過失。又縱認
    被告有過失，本件車禍事故林城為肇事主因，林李雲燕搭乘
    其機車即有與有過失，依法原告之請求應按過失比例扣減，
    然本件原告除慰撫金之請求有按過失比例酌減外，醫藥費及
    喪葬費則否，原告所請顯有未洽。又喪葬費392,600 元部分
    ，原告未提出收據，僅提出帳冊為證，被告否認該證物之真
    正，雖證人林武力到庭供稱原告有支出喪葬費用如帳冊所載
    ，惟其與原告間有親屬關係存在，其證詞自有迥護原告之虞
    。另原告就林李雲燕的喪葬費中有關樂隊、什音、花鼓陣、
    五子哭墓、電子琴、禮生、戴倌位、清掃、遊覽車、遊覽車
    司機紅包、地理師、用餐費用、店仔貨、什音鬧廳堂紅包、
    紙厝、祖先四荐等，均非必要，至司儀、道士禮、外家、式
    場、布帆、毛巾等項目所支出之金額，原告亦應舉證符合被
    害人之身份及地位。有關慰撫金請求部分，是否過高，亦應
    斟酌雙方身份、地位等因素予以決定。末查，原告等已受領
    強制責任保險理賠金1,484,841 元，被告前亦有給付12,000
    元之慰問金，另訴外人林城前業與原告達成3,000,000元之
    和解，依法均應予以扣除，原告等之損害已受填補，本件原
    告所請明顯無理由，應予駁回等語置辯。並聲明：原告之訴
    駁回，及陳如受不利判決，願供擔保請准宣告免為假執行。
三、本件被告於92年7 月21日8 時15分許，駕駛車牌號碼：Ｗ5
    ─1416號自小貨車沿省道台6 線由西往東方向行駛，欲前往
    苗栗縣苗栗市從事搭建鐵皮屋之工作，行經苗栗縣後龍鎮○○里○道台6 線與省道台1 線之交叉路口時，當時天候晴、
    有日間自然光線、視距良好、道路無缺陷亦無障礙物，並無
    不能注意之情事，適有訴外人林城騎乘車牌號碼：ＭＹＢ─
    726 號重型機車附載原告之母李雲燕，亦沿省道台6 線由西
    往東方向行駛，行經前開交叉路口欲左轉彎進入省道台1 線
    時，未依規定以兩段方式進行左轉彎即逕為左轉彎，且未讓
    內側車道之直行車先行，致被告所駕自小貨車之車斗右側與
    林城所騎之重型機車左照後鏡因而發生擦撞，林城、李雲燕
    自車上摔落倒地，致李雲燕受有頭部外傷、顱內出血等傷害
    ，經送醫救治後，仍因傷重致多重器官衰竭合併敗血性休克
    而延至同年8 月24日10時7 分許不治死亡之事實，為被告所
    不爭執，自堪信為真實。
四、原告主張被告駕車行經上開交岔路口時，本應注意車前狀況
    ，並隨時採取必要之安全措施，而依當時天候晴、有日間自
    然光線、視距良好、道路無缺陷亦無障礙物，並無不能注意
    之情事，竟疏未注意右前方車前狀況，即貿然通過前開交叉
    路口，致被告所駕自小貨車之車斗右側與林城所騎之重型機
    車左照後鏡因而發生擦撞，被告顯有過失等情，則為被告所
    否認，並以被告無過失等語置辯。經查：
（一）本件車禍事故發生前，訴外人前林城騎乘之機車係在被告
      所駕自小貨車之前方，其後林城騎乘機車之左後照鏡與被
      告所駕自小貨車右方發生擦撞等情，業據證人林城於偵查
      時陳述明確（詳臺灣苗栗地方法院檢察署92年度相字第38
      0 號卷第7 頁正面、第27頁背面）。
（二）另依道路交通事故現場圖、道路交通事故調查報告表、現
      場照片4 張（同上相卷第17、18、19、20、21頁）及被告
      所駕自小貨車右側車斗與林城騎乘機車之左後照鏡擦撞痕
      比對照片12幀（詳台灣苗栗地方法院檢察署93年度偵字第
      553 號偵查卷第25至30頁）所示，被告所駕自小貨車車斗
      右側遺有擦痕甚長，並卡有機車後視鏡外殼碎片，且機車
      倒地位置係位於路口內等情觀之，肇事前訴外人林城所騎
      機車係在被告所駕自小貨車右前方之內、外車道分道線並
      欲左轉，應堪認定。被告所辯查事發前或事發時，被告車
      前或車右前並無任何車輛云云，應無可採。
（三）按汽車行駛時，駕駛人應注意車前狀況，並隨時採取必要
      之安全措施，道路交通安全規則第94條第3 項定有明文。
      被告於上揭時、地駕車自應注意上開規定，而依當時天候
      晴、有日間自然光線、視距良好、道路無缺陷亦無障礙物
      ，並無不能注意之情事，竟疏未注意右前方車前狀況，即
      貿然通過前開交叉路口，致所駕自小貨車之車斗右側與林
      城騎乘之重型機車左照後鏡發生擦撞，其有過失甚明。而
      本件肇事責任，經送臺灣省車輛行車事故覆議鑑定委員會
      鑑定結果，亦認為「一、林城駕駛重機車，行經號誌交岔
      路口，未依規定兩段式左轉且左轉時未注意讓內側車道之
      直行車先行，為肇事主因。二、甲○○駕駛自小貨車，行
      經號誌交岔路口，未充分注意車前狀況，為肇事次因」，
      有該委員會93年4 月16日府覆議字第9310174 號函所附覆
      議意見書附於前開偵查卷可稽（詳上開93偵字第553 號偵
      查卷第14頁）。又被害人係因本件車禍受傷致死，已如前
      述，則被告之過失行為與被害人之死亡間有相當因果關係
      ，亦至為明確。
五、次按因故意或過失，不法侵害他人之權利者，負損害賠償責
    任；又不法侵害他人致死者，對於支出醫療及增加生活上需
    要之費用或殯葬費之人，亦應負損害賠償責任；另不法侵害
    他人致死者，被害人之父、母、子、女及配偶雖非財產上之
    損害，亦得請求賠償相當之金額，民法第184 條第1 項前段
    、第192 條第1 項、第194 條分別定有明文。查被告因駕駛
    過失，致被害人李雲燕死亡之事實，業如前述；又原告分別
    為被害人之子女，有原告所提之戶籍謄本在卷可憑。則依前
    開規定，被告自應就原告所受之損害負賠償之責。茲就原告
    所受損害審酌如下：
（一）醫療費用：查原告丁○○主張被害人李雲燕於本件車禍後
      ，經送往長庚紀念醫院急救，為其支出醫療費用10,000元
      等情，業據其提出醫療費用收據1 紙為證，且為被告所不
      爭執，自堪信為真實。
（二）殯葬費用：原告丁○○主張被害人李雲燕死亡後，原告丁○○為其辦理殯葬事宜共支出殯葬費用392,600 元，業據
      其提出帳冊影本（詳卷第71至78頁）為證，並據證人即當
      時辦理喪葬出納事宜之林武力到庭證述無訛，自堪信為真
      實。按所謂殯葬費雖係指收斂及埋葬所必要之費用而言，
      惟是否為殯葬費用及是否有此必要，自應依地方習俗及是
      否已為葬禮所常見，及依被害人之身分地位是否有過度虛
      華浪費等情觀之。本件依原告所提之帳冊觀之，除五子哭
      墓非一般葬禮所常見，應予扣除外，其餘所支出之項目中
      諸如樂隊、什音、花鼓陣、電子琴、禮生、戴倌位、清掃
      、遊覽車、遊覽車司機紅包、地理師、用餐費用、店仔貨
      、什音鬧廳堂紅包、紙厝、祖先四荐、司儀、道士禮、外
      家、式場、布帆、毛巾等，均為一般葬禮中所常見而相沿
      成習，本件就此部分所支出之金額，依一般社會觀念及被
      害人之身份地位，亦難認有何浪費虛華情事。是原告丁○○此部分之請求於380,600元範圍內，應認為有理由。
（三）慰撫金部分：原告均為被害人之子女，因本件車禍喪母，
      自此天人永隔，難重圓天倫之樂，均堪認渠等主張受有極
      大精神痛苦等情為真實。爰審酌原告等中年喪母，除原告
      李秀珠為家庭主婦，其餘均有正當職業與收入（詳卷第84
      頁），另被告從事鐵工工作，月收入僅三萬餘元，尚須扶
      養其妻及4 名年幼子女（詳卷第45頁至48頁）等情，以及
      兩造身分、地位、經濟狀況及原告所受精神痛苦之程度，
      認原告各請求慰撫金150,000 元，尚屬公允。
六、再按損害之發生或擴大，被害人與有過失者，法院得減輕賠
    償金額或免除之，民法第217 條第1 項訂有明文。此項規定
    之目的，在謀求加害人與被害人間之公平，故在裁判上法院
    得以職權減輕或免除之；民法第192 條第1 項規定不法侵害
    他人致死者，對於支出殯葬費之人，亦應負損害賠償責任，
    係間接被害人得請求賠償之特例。此項請求權，自理論言，
    雖係固有之權利，然其權利係基於侵權行為之規定而發生，
    自不能不負擔直接被害人之過失，倘直接被害人於損害之發
    生或擴大與有過失時，依公平之原則，亦應有民法第217 條
    過失相抵規定之適用；民法第224條所謂代理人，應包括法
    定代理人在內，該條可類推適用於同法第217 條被害人與有
    過失之規定，亦即在適用民法第217 條之場合，損害賠償權
    利人之代理人或使用人之過失，可視同損害賠償權利人之過
    失，適用過失相抵之法則，最高法院分別著有85年台上字第
    1756 號 、73年台再字第182 號、73年台上字第2201號判例
    意旨可資參照。經查，本件車禍之肇事責任，經送臺灣省車
    輛行車事故覆議鑑定委員會鑑定結果，認為被害人李雲燕之
    使用人林城駕駛重機車，行經號誌交岔路口，未依規定兩段
    式左轉且左轉時未注意讓內側車道之直行車先行，為肇事主
    因。被告駕駛自小貨車，行經號誌交岔路口，未充分注意車
    前狀況，為肇事次因，已如前述，並為原告所不爭執，則被
    害人之使用人林城對本件車禍之發生與有過失，至為明確，
    依前開最高法院判例意旨，自應依與有過失之規定減輕被告
    之賠償責任。本院審酌本件肇事之情狀，認被告與林城之過
    失責任比例為三比七，爰減輕被告十分之七之賠償金額。是
    依此計算，原告丙○○、己○○、戊○○、乙○○○、庚○○得請求被告賠償之數額各為45,000元（150,000 ×0.3 ＝
    45,000）。原告丁○○得請求被告賠償之金額為162,180 元
    【（380,600+150,000+10,000）×0.3 ＝162,180 】。另原
    告丁○○就其前已收受被告交付之慰問金12,000元之事實，
    既已自認在卷（詳卷第64頁），自應予以扣除，是原告丁○○得請求被告賠償之金額應為150,180 元。被告雖以訴外人
    林城前業與原告達成3,000,000 元之和解，依法應予以扣除
    云云。惟本件原告之請求，係將與訴外人林城之和解金額扣
    除後，單獨就被告應負之賠償責任而為請求，業據原告陳明
    在卷（詳卷第123 頁），且觀諸原告原請求精神慰撫金共計
    3, 000,000元，嗣減縮請求金額為900,000 元，堪信原告前
    揭主張為可採。被告前揭所辯，應無可採。
七、末按保險人依本法規定給付之保險金，視為加害人或被保險
    人損害賠償金額之一部分，加害人或被保險人受賠償請求時
    ，得扣除之，強制汽車責任保險法第30條定有明文。原告已
    領取強制汽車責任補償金1,484,841 元等情，業據原告陳明
    在卷（見本院卷第64頁），是依前揭規定，被告本得請求就
    原告得請求之金額予扣除。惟本件原告之請求，係將已領取
    之強制汽車責任補償金1,484,841 元先行扣除後而為請求，
    業據原告陳明在卷（詳卷第123 頁），且觀諸原告原請求精
    神慰撫金共計3,000,000 元，嗣減縮請求金額為900,000 元
    ，堪信原告前揭主張為可採。是原告上開得請求金額，自不
    得援依前揭規定予以扣除。
八、從而，原告依侵權行為之法律關係，請求被告給付原告丙○○、己○○、戊○○、乙○○○、庚○○各45,000元，及給
    付原告丁○○150,180 元，並均自起訴狀繕本送達翌日即94
    年4 月21日起至清償日止，按年息百分之五計算之利息，為
    有理由，應予准許，逾此範圍之請求，則屬無據，應予駁回
    。
九、本件為通常訴訟程序事件，原告勝訴部分所命給付之金額合
    計僅為375,180 元，未逾500,000 元，依民事訴訟法第389
    條第1 項第5 款規定，本院應依職權宣告假執行。被告陳明
    願供擔保請准免為假執行，核無不合，爰酌定相當之擔保金
    額准許之。
十、據上論結，本件原告之訴為一部有理由，一部無理由，依民
    事訴訟法第79條、第389 條第1 項第5 款、第392 條第2 項
    ，判決如主文。
中    華    民    國    95    年    6     月    15    日
                  民事庭法  官  王萬金
以上正本係照原本作成。
如對本判決上訴，須於判決送達後20日內向本院提出上訴狀。
                        書記官  劉碧雯
中    華    民    國    95    年    6     月    15    日


司法院資訊處製作；財團法人民間司法改革基金會備份。
